【裁判字號】    92,上訴,3
【裁判日期】    920724
【裁判案由】    因貪污案件
【裁判全文】
福建高等法院金門分院刑事判決                        九十二年度上訴字第三號
    上  訴  人
    即  被  告  甲○○
    指定辯護人  陳淑鶯律師
右上訴人因貪污案件，不服福建金門地方法院九十一年度訴字第三號，中華民國九
十一年十二月三日第一審判決（起訴案號：福建金門地方法院檢察署九十一年度偵緝
字第三號），提起上訴，本院判決如左：
    主  文
原判決撤銷。
甲○○依據法令從事公務之人員，侵占職務上持有之非公用私有財物，處有期徒刑伍
年，褫奪公權參年。付款人金門縣信用合作社、發票人張錦珠、帳號００二七八｜八
０號、票號七四八五二二號、發票日八十八年七月一日、面額新台幣十萬元之支票壹
紙應予追繳並發還慶昌商行，如無法追繳時，應追徵其價額或以其財產抵償之；現金
新台幣壹拾萬元，應予追繳並發還瑤記有限公司，如全部或一部無法追繳時，應以其
財產抵償之。
    事  實
一、甲○○原係金門縣政府畜產試驗所（下稱畜試所）自民國八十七年十二月十六日
    起至八十九年四月三十日止，依業務計畫按月支付工資，所僱用協助辦理畜試所
    採購招標相關事宜之人員，係依據法令從事公務之人員。明知畜試所八十九年度
    上半年牛、豬飼料採購案，投標廠商慶昌商行交付之以金門縣信用合作社為付款
    人，發票人張錦珠、帳號００二七八｜八０號、票號七四八五二二號、發票日八
    十八年七月一日、面額新台幣（下同）十萬元支票一紙，及瑤記有限公司交付現
    金十萬元之押標金，依公開招標須知規定，本應於該二家廠商得標覓保簽約後，
    無息退還，竟意圖自己不法之所有，於八十八年七月十六日得標廠商慶昌商行及
    瑤記有限公司簽約後，將其職務上持有應返還慶昌商行及瑤記有限公司之上開面
    額十萬元支票一紙及現金十萬元侵占入己，並於八十八年七月十七日將慶昌商行
    之前揭支票向金門縣信用合作社提領兌現，全部花費用盡，而於八十九年五月間
    離職潛逃。
二、案經法務部調查局福建省調查處移送福建金門地方法院檢察署檢察官偵查起訴。
    甲○○犯後逃匿，經福建金門地方法院檢察署發布通緝，於九十一年五月二十九
    日二十二時四十分許在台中市○○路一０三號前為警緝獲。
    理  由
一、訊據上訴人即被告甲○○直承有於右揭時地持有投標廠商慶昌商行交付之上開十
    萬元支票一紙及瑤記有限公司交付現金十萬元之押標金，並將支票兌現，全部花
    費用盡之事實，否認涉有侵占職務上持有之財物犯行，辯稱：伊與慶昌商行負責
    人張錦珠、瑤記有限公司代理人俞全和私交甚篤，鄭有德將押標金交給伊後，伊
    私下有與廠商溝通，希望能週轉一下，雖未獲明確之同意，但伊並無意圖自己不
    法所有之侵占犯意云云。
二、經查：
（一）、被告甲○○原係畜試所僱用之雇員職務代理人，期間自八十六年十二月十六
        日至八十七年十二月十五日，期滿後另依業務計畫以按月給付工資，繼續僱
        用至八十九年四月三十日止，依指示協助辦理畜試所採購公務之事實，業據
        畜試所兼辦人事人員鄭有德於原審證述在卷（見原審九十一年十月一日訊問
        筆錄），並有金門縣政府（八六）府人字第二六三九四號函附於原審卷可參
        ，被告甲○○既係畜試所依業務計畫以按月給付工資僱用從事公務之人員，
        自屬依據法令從事公務之人員。
（二）、畜試所八十九年度上半年牛、豬飼料採購案，係由被告甲○○協助辦理，投
        標廠商慶昌商行交付之以金門縣信用合作社為付款人，發票人張錦珠、帳號
        ００二七八｜八０號、票號七四八五二二號、發票日八十八年七月一日、面
        額十萬元支票一紙，及瑤記有限公司交付現金十萬元之押標金，於八十八年
        七月十六日簽約後，被告甲○○將其職務上持有應返還慶昌商行及瑤記有限
        公司之上開面額十萬元支票一紙及現金十萬元加以挪用迄未返還之事實，業
        據被告甲○○於警詢、檢察官偵查中及原審審理時坦承不諱，核與證人即畜
        試所總務課長石永川證述被告甲○○未將得標保證金入庫等語（見九十一年
        度偵緝字第三號偵查卷第五十三頁）、證人即畜試所課員鄭有德證稱於八十
        八年七月十六日合約簽訂後，伊將合約書及押標金交給被告甲○○，並指示
        被告甲○○將押標金返還得標人等語（見前偵查卷第六十五頁反面、第七十
        四頁反面，及本院九十一年十月一日訊問筆錄）、證人即被害人慶昌商行負
        責人張錦珠指述已繳交押標金十萬元支票一紙，並向金門縣信用合作社查知
        該票於八十八年七月十七日經被告提領等語（同前偵查卷七十六頁至七十七
        頁）、證人即被害人瑤記有限公司代理人俞全和指稱以現金繳交押標金十萬
        元，向畜試所追討，迄今未還等語（見前偵查卷第八十至八十一頁），情節
        相符，並有畜試所八十九年度上半年採購飼料招標須知、採購飼料合約書，
        及慶昌商行簽發之支票影本等在卷可資佐證。
（三）、被告甲○○雖辯稱：伊與慶昌商行負責人張錦珠、瑤記有限公司代理人俞全
        和私交甚篤，鄭有德將押標金交給伊後，伊私底下有與廠商溝通，希望能週
        轉一下，並無意圖不法所有之侵占犯意云云。惟查，被告甲○○於偵查中業
        已供承：「（你何時挪用押標金？）瑤記拿現金十萬，慶昌以合作社八十七
        年七月一日支票面額十萬，我於開標前收到，但我未入單位會計款，即自行
        挪用。」「（你把他們的押標金拿至台灣投資有無經過他們二家的同意？）
        沒有。．．．是我自己私吞。」（見九十一年五月三十日訊問筆錄，偵緝卷
        第十六頁至背面）「（何以該張支票於八十八年七月十七日由你背書後提兌
        ？）我當時因為被債務困擾，一時興起貪念，把張錦珠繳交之押標金支票十
        萬元挪為私用；另外我還挪用了瑤記公司俞全和該次標案繳交之押標金現金
        十萬元：：：。」（見九十一年六月七日調查筆錄，偵緝卷第三七頁），於
        原審調查時亦供承：「因為我將這些錢拿去投資地下錢莊，課長及會計信任
        我，這件事一直到合約快期滿才爆發出來。瑤記的是現金十萬元，慶昌是支
        票十萬元，我有拿到錢，支票也已經兌現。」（見九十年五月三十日訊問筆
        錄，原審聲羈卷第六頁至反面）「我是負責簽約及用印，押標金是由課員鄭
        有德交給我，是要我還給得標的人，因為我一時的貪念，所以占為己有，而
        且到台灣花費殆盡，押標金是我壹個人自己花掉的。」（見原審九十一年九
        月五日訊問筆錄，原審聲止羈卷第十三頁），依被
        告甲○○上開供詞，已足認其確有將其職務上所持有應返還慶昌商行及瑤記
        有限公司之上開面額十萬元支票一紙及現金十萬元侵占入己無訛，況證人即
        被害人慶昌商行負責人張錦珠於法務部調查局福建省調查處調查時證稱：「
        該押標金金門縣畜試所並無退還予我，我詢問畜試所承辦人甲○○，渠表示
        ：事先給付之押標金依新的採購法規定不予退還．．．八十八年底（詳細時
        間記不清楚）畜試所登記辦理採購案時，我向該所人員詢問前次採購案押標
        金十萬元何時可以退還，該所人員表示得標後，合約訂妥即應將押標金退還
        ，我才知道被甲○○所騙，該所人員並表示甲○○已棄職潛逃，並未在該所
        上班，我旋即向金門縣信用合作社查詢始知該張支票已由甲○○於八十八年
        七月十七日在金門縣信用合作社金城總社盜領。」（見九十年四月十二日調
        查筆錄，偵緝卷第七六頁反面），另證人即被害人瑤記有限公司代理人俞全
        和於法務部調查局福建省調查處調查時證稱：「我是在甲○○潛逃後遇見慶
        昌商行的黃進財，他告訴我押標金被甲○○盜領走，我才知道該筆押標金並
        未轉成保證金，也沒有退還我。我在領取飼料款時曾不只二次向畜試所承辦
        人員追問押標金下落，但畜試所人員均向我推稱要找甲○○出面處理，但至
        今仍無消息。」（見九十年四月十二日調查筆錄，偵緝卷第八十頁反面），
        益見被告將其所持有之上開面額十萬元支票一紙及現金十萬元挪用前並未徵
        得被害人之同意。雖證人俞全和於本院調查時證稱：被告事後知道畜試所要
        向其催討時，曾來電表示要借上開十萬元，惟伊並未答應等語；證人張錦珠
        亦證稱：被告甲○○係於八十八年九月十六日向伊借三萬伍千元，有無表示
        要借上開十萬元不復記得等語（見本院九十二年五月七日訊問筆錄）。顯見
        被告甲○○縱有向張錦珠、俞全和要求借用上開款項，亦係於其擅自挪用前
        開保證金之後而為，而侵占為即成犯，其行為完畢，罪即成立，並不因其事
        後復表示借用而影響其罪責之成立，被告此部分所辯，亦無足取。
（四）、綜上所述，本件被告甲○○係依據法令從事公務之人員，其將職務上持有應
        返還慶昌商行及瑤記有限公司之上開面額十萬元支票一紙及現金十萬元侵占
        入己之事實，情極灼然。其所辯並無意圖不法所有之侵占犯意云云，核係飾
        卸之詞，不足採信。事證明確，被告犯行足堪認定。
三、按「私人公司參加公營事業工程投標所繳之押標金，係基於私法上之承攬契約而
    繳交，並無公法上之性質，無論得標與否，均須發還該押標金繳納人，即使有違
    約之情形，在依法沒收之前，仍非屬公款。」（最高法院七十六年度台上字第二
    七九號判例參照），顯見被告甲○○所侵占之上開押標金，係其職務上所持有非
    公用之私有財物。核被告甲○○所為，係犯貪污治罪條例第六條第一項第三款之
    侵占職務上持有非公用私有財物罪。被告甲○○同時侵占所持有應返還慶昌商行
    之上開面額十萬元支票一紙及應返還瑤記有限公司之上開現金十萬元，係一行為
    侵害同一之國家法益，為實質上之單純一罪，併予敘明。
四、原審認被告甲○○罪證明確，予以論罪科刑，固非無見。惟按犯貪污治罪條例第
    四條至第六條之罪者，其所得財物，應予追繳，並依其情節分別沒收或發還被害
    人；如全部或一部無法追繳時，應追徵其價額或以其財產抵償之，同條例第十條
    第一項、第二項規定甚明。本件被告甲○○侵占所持有應返還慶昌商行之上開面
    額十萬元支票一紙，係實物，並非金錢（其事後將上開支票提領兌現並花用係侵
    占後之處分行為），原判決逕就其面額諭知追繳發還，容有未洽。被告上訴意旨
    否認犯罪，指摘原判決不當，雖無理由，惟原判決既有可議，自應由本院予以撤
    銷改判。爰審酌被告甲○○受僱從事公務，不思潔身奉公，竟侵占職務上持有之
    財物，原非不得嚴懲，念其侵占金額尚非鉅大，且於偵查中及原審審理坦承犯行
    ，犯後態度尚非不良，及其犯罪之動機、目的、手段、智識程度、家庭狀況等一
    切情狀，量處如主文第二項所示之刑，並依法宣告褫奪公權三年。被告甲○○侵
    占職務上持有應返還慶昌商行之付款人金門縣信用合作社、發票人張錦珠、帳號
    ００二七八｜八０號、票號七四八五二二號、發票日八十八年七月一日、面額十
    萬元之支票一紙及應返還瑤記有限公司之現金十萬元，依貪污治罪條例第十條第
    一項、第二項之規定，均應予追繳，並分別發還被害人慶昌商行及瑤記有限公司
    ，如全部或一部無法追繳時，支票一紙部分應追徵其價額或以其財產抵償之，現
    金十萬元部分，應以其財產抵償之。
據上論斷，應依刑事訴訟法第三百六十九條第一項前段、第三百六十四條、第二百九
十九條第一項前段，貪污治罪條例第二條、第六條第一項第三款、第十條第一項、第
二項、第十七條，刑法第十一條前段、第三十七條第二項，判決如主文。
本案經檢察官李土城到庭執行職務。
中      華      民      國    九十二    年      七      月    二十四    日
                              福建高等法院金門分院刑事庭
                                  審判長法  官  陳  中  和
                                        法  官  李  錦  樑
                                        法  官  李  行  一
右正本證明與原本無異。
如不服本判決，應於收受送達後十日內向本院提出上訴書狀，其未表明上訴理由者，
並應於提出上訴後十日內向本院補提理由書狀（均須按他造當事人之人數附繕本）。
中      華      民      國    九十二    年      七      月    二十五    日
                                        書記官  洪  國  輝
附錄：本判決論罪科刑法條全文
貪污治罪條例第六條第一項
有下列行為之一者，處五年以上有期徒刑，得併科新臺幣三千萬元以下罰金：
一  意圖得利，抑留不發職務上應發之財物者。
二  募集款項或徵用土地、財物，從中舞弊者。
三  竊取或侵占職務上持有之非公用私有器材、財物者。
四  對於主管或監督之事務，明知違背法令，直接或間接圖自己或其他私人不法之利
    益，因而獲得利益者。
五  對於非主管或監督之事務，明知違背法令，利用職權機會或身分圖自己或其他私
    人不法之利益，因而獲得利益者。


司法院資訊處製作；財團法人民間司法改革基金會備份。
